【裁判字號】    98,重勞訴,12
【裁判日期】    981216
【裁判案由】    確認僱傭關係存在等
【裁判全文】
臺灣士林地方法院民事判決            98年度重勞訴字第12號
原      告  甲○○
訴訟代理人  王瀅雅律師
被      告  瑞順貿易有限公司
法定代理人  乙○○
訴訟代理人  丙○○
            李文輝律師
上列當事人間確認僱傭關係存在等事件，本院於民國98年12月2
日言詞辯論終結，判決如下：
    主  文
確認被告與原告之僱傭關係存在。
被告應給付原告新臺幣壹萬伍仟零肆拾元，及自民國九十八年
七月二十九日起至清償止，按週年利率百分之五計算之利息。
被告應自民國九十八年十一月十八日起至原告復職之日止，按月
於次月五日給付原告新臺幣伍萬陸仟元，及各筆給付分別自次月
六日起至清償日止，按週年利率百分之五計算之利息。
被告應將新臺幣陸仟玖佰拾元存入原告於勞工保險局設立之
勞工退休金專戶。並自民國九十八年十一月十八日起至原告復職
之日止，按月提撥退休準備金新臺幣仟肆佰陸拾捌元，存入原
告於勞工保險局設立之勞工退休金專戶。
原告其餘之訴駁回。
訴訟費用新臺幣柒萬肆仟陸佰伍拾陸元由被告負擔十分之九即新
臺幣陸萬柒仟壹佰玖拾元，其餘十分之一即新臺幣柒仟肆佰陸拾
陸元由原告負擔。
本判決第二項，於原告以新臺幣伍仟元，及按月以新臺幣壹萬玖
仟元為被告供擔保後，得假執行；但被告如以新臺幣壹萬伍仟零
肆拾元，及按月以新臺幣伍萬陸仟元為原告預供擔保或提存，
得免為假執行。
原告其餘假執行之聲請駁回。
    事  實  及  理  由
一、原告起訴主張：
  (一)原告自97年8 月1 日起任職於被告公司擔任業務部經理，詎
    被告於98年1 月23日以原告協助同事闕玉娟洩漏業務機密為
    由，違法開除原告，經原告一再要求被告解釋解雇理由，被
    告均無法提出具體事證，經申請臺北市政府勞工局協調，並
    要求被告給付薪資，被告仍置之不理。
  (二)原告任職於被告之月薪為新臺幣（下同）5 萬6,000 元，因
    被告違法解雇原告，已預示拒絕受領原告之勞務給付，原告
    不必補服勞務，仍得請求被告給付薪資。因被告就98年1 月
    原告應領薪資，已給付1 日至23日止之薪資共計4 萬零469
    元（另代扣勞保費461 元），被告自應補足自同月24日起至
    31日止（均為春節假期）之薪資1 萬5,043 元（據原告所列
    計算式，應為1 萬5,070 元，原告誤算為15,043元。56,000
    －40,469－461 ＝15,070）。另應給付98年2 月至98年6 月
    ，共5 個月之薪資28萬元（56,000×5 ＝280,000）， 並自
    98年7 月1 日起至原告復職日止，按月給付薪資5 萬6,000
    元。
  (三)依勞工退休金擔繳工資分級表，被告應按月薪5 萬7,800 元
    之6%計算，提撥退休金存入原告之勞工退休金專戶，亦即被
    告應按月提撥3,468 元，但被告實際上僅按月提撥2,406 元
    ，每月不足之金額為1,062 元，98年1 月更僅提撥1,845 元
    ，不足1,623 元，依據勞工退休金條例第31條，原告亦得請
    求被告將97年8 月至98年1 月提繳不足之退休金共6,933 元
    （1,062 ×5 ＋1,623 ＝3,468） ，提撥入原告之退休金專
    戶，並請求被告自98年2 月起至原告復職日止，按月為原告
    提撥3,468 元入原告之退休金專戶。
  (三)並聲明請求判決：
    1.確認被告與原告之僱傭關係存在。
    2.被告應給付原告29萬5,043 元，及自98年7 月1 日起至原
      告復職之日止，按月於每月5 日給付原告5 萬6,000 元，
      及各自每月6 日起至清償日止，按週年利率5%計算之利息
      。
    3.被告應將6,933元匯入原告之勞工退休金專戶，並自98年2
      月1 日起至原告復職之日止，按月將3,468 元匯入原告之
      勞工退休金專戶。
    4.就原告聲明第2項部分，願供擔保請准宣告假執行。
二、被告則辯稱：
  (一)原告確有洩漏公司營業上秘密之行為，且原告於離職後，交
    還原屬被告財物之筆記型電腦時，被告發現該電腦被原告設
    定之密碼鎖住，且電腦原使用一般之繁體字作業系統，也被
    違法更改為簡體字之作業系統，使被告無法使用原告歸還之
    電腦，依勞動基準法第12條第1 項第5 款規定，原告故意損
    害被告所有物品，被告仍有權解雇被告。
  (二)又原告既為被告公司之業務經理，被告與原告間應屬委任關
    係，委任人本得隨時終止與受任人之委任關係，故縱被告依
    勞動基準法規定所為解雇為不合法，被告於98年8 月間亦已
    委由李文輝律師以臺北南海郵局第1008號存證信函向原告表
    示終止雙方委任關係，原告起訴確認僱傭關係存在，即屬無
    據。
  (三)被告於98年1 月23日解雇原告之日始，原告均未曾向被告表
    示欲繼續給付勞務之意思，被告並未遲延受領原告勞務之給
    付，則原告請求被告給付工資亦屬無據。又原告之報酬應為
    每月5 萬元，至手機津貼1,000 元與汽車津貼5,000 元，均
    非屬原告固定薪資，應不得請求，另被告應提繳之勞工退休
    金，亦應以每月薪資5 萬元為計算標準，即每月提撥之勞工
    退休準備金應為3,060 元，非原告主張之3,468 元。
  (四)並聲明請求判決：原告之訴駁回。如受不利之判決，願供擔
    保請准宣告免為假執行。
三、兩造不爭執之事實：
  (一)原告自97年8 月起任職被告公司擔任業務部經理，嗣於98年
    1 月23日，被告以原告洩漏公司營業上秘密為由予以解雇。
    此並有勞工保險被保險人投保資料表存卷可佐（本院卷，第
    21頁、第31頁） 。
  (二)兩造曾依原告聲請，於98年4 月7 日在臺北市政府勞工局進
    行勞資爭議協調會議，惟未協調成立。此有臺北市政府勞工
    局勞資爭議案件協調會議記錄附於本院內湖簡易庭98年度湖
    勞調字第28號卷（下稱調解卷）第13頁可稽。
  (三)原告於98年11月13日以新店檳榔路郵局第308 號存證信函向
    被告表示：「... 本人隨時準備提供勞務，請貴公司於接到
    本函後即刻通知本人上班」，被告於98年11月18日收受。此
    有新店檳榔路郵局第308 號存證信函及回執在卷可憑（本院
    卷第59頁、第60頁）。
  (三)被告自97年8 月起，按月為原告提撥之退休金為2,406 元，
    98 年1月則僅提撥至98年1 月23日，為1,845 元。此並有原
    告之已繳納勞工個人專戶明細資料1 份在卷可稽（本院卷，
    第32頁、第58頁）。
  (四)被告給付薪資方式為每月5 日給付前一個月之薪資（本院卷
    ，第57頁背面）。
四、本件經兩造整理並簡化後之爭點如下（本院卷，第58頁背面
    ）：
  (一)兩造間係委任或僱傭關係？如係委任關係，被告終止委任契
    約是否合法？若為僱傭關係，被告以原告洩密為由解雇原告
    ，是否符合勞動基準法第12條第1 項第5 款之規定？
  (二)如被告之解雇為不合法，原告於僱傭關係存在之前提下，得
    否請求被告給付薪資？金額為若干？原告有無或何時提出勞
    務給付之意思？
  (三)原告得否請求被告將提撥勞工退休金短少之金額匯入原告勞
    工退休金專戶？金額為若干？
五、茲分述如下：
  (一)兩造間為僱傭關係：
    1.按勞動基準法所指之勞動契約，係指當事人之一方，從屬
      於他方之關係下，提供職業上之勞動力，而由他方給付報
      酬之契約；又民法第482 條所指之僱傭契約，謂當事人約
      定，一方於一定或不定之期限內，為他方服勞務，他方給
      付報酬之契約。僱傭係以供給勞務本身為目的之契約，與
      承攬、委任等其他勞務契約之服勞務，僅為達成各該目的
      之手段，尚有不同，而係與勞動契約相似，均以具有從屬
      性為其契約特質。所謂從屬性包括人格上的從屬性與經濟
      上的從屬性：人格從屬性係指勞工或受僱人對於自己工作
      時間不能自行支配，且對於雇主工作上之指揮監督有服從
      之義務，雇主並有懲戒、制裁勞工或受僱人之權利；經濟
      上從屬性指勞工或受僱人完全被納入雇主經濟組織與生產
      結構之內，亦即勞工或受僱人不是為自己之營業而勞動，
      而是從屬於雇主，為雇主之目的而勞動。而所謂委任，係
      指委任人委託受任人處理事務之契約而言。委任之目的，
      在一定事務之處理。故受任人給付勞務，僅為手段，除當
      事人另有約定外，得在委任人所授權限範圍內，自行裁量
      決定處理一定事務之方法，以完成委任之目的。僱傭與委
      任關係，兩者之內容及當事人間之權利義務均不相同，無
      可兼而有之。如前所述，勞動契約係指勞工於雇主之指揮
      監督下從事勞動，並獲得屬勞動本身對價之工資而言；不
      論勞務關係形式上為委任或僱傭契約之外形，實質上確存
      在使用從屬關係者，應認為屬勞動契約關係。至於是否具
      備使用從屬關係，則須以提供勞務時有無時間、場所之拘
      束性，以及對勞務給付方法之規制程度，雇主有無一般指
      揮監督權等為中心，再參酌勞務提供有無代替性，報酬對
      勞動本身是否具對價性等因素，為綜合之判斷。
    2.經查，原告任職被告之職稱雖為「業務經理」，惟其工作
      內容為擔任技術及銷售方面之支援，以機動性的方式支援
      其他同仁，其直接上級長官為被告之副總經理、總經理，
      且上下班須打卡之情，為兩造所不爭執（本院卷第58頁）
      。觀諸原告之工作內容、時間，堪認原告確係受上級長官
      或被告之監督、指揮與約束，而有人格上之從屬性。又原
      告係每月領取固定薪資，其性質顯與「委任報酬」有間，
      堪認原告完全被納入被告經濟組織與生產結構之內，非為
      自己之營業而勞動，而是從屬於雇主，為雇主之目的而勞
      動，自有經濟上之從屬性。末據被告多次自承，其係依據
      勞動基準法第12條第1 項第5 款之事由解雇被告，此亦有
      臺北市政府勞工局勞資爭議案件協調會議記錄可稽（98年
      度湖勞調字第28號調解卷，第13頁），堪信被告亦明知兩
      造間確係僱傭契約，且適用勞動基準法。
    3.從而，被告以原告之職稱為業務經理為由，辯稱兩造為委
      任關係，即無可取。原告主張兩造間為適用勞動基準法之
      僱傭契約，洵屬有據。
  (二)被告依勞動基準法第12條第1 項第5 款之規定解雇原告為無
    理由：按當事人主張有利於己之事實者，就其事實有舉證之
    責任。民事訴訟法第277 條前段定有明文。原告主張之事實
    ，為被告所否認，自應就被告確有勞動基準法第12條第1 項
    第5款之事由，負舉證之責。
    1.被告先以原告幫助另一員工闕玉娟洩漏營業上秘密為由，
      主張原告有勞動基準法第12條第1 項第5 款所規定「故意
      洩漏雇主技術上、營業上秘密，至雇主受有損害者」之解
      雇事由，惟自承無法提出任何證據，用以證明原告有何洩
      漏營業上秘密一事，是被告之解雇顯不合法。
    2.被告復以原告離職時所返還之筆記型電腦，被原告設定之
      密碼鎖住、恣意更改作業系統，使被告無法使用，故依勞
      動基準法第12條第1 項第5 款前段「故意損耗機器、原料
      、工具、產品或其他雇主所有物品」規定，被告亦有權解
      雇原告，並以98年10月5 日書狀送達作為終止僱傭關係之
      意思表示等語。惟被告除無法舉證證明原告有何破壞筆記
      型電腦情事外，其於98年10月5 日為終止僱傭契約之意思
      表示，距原告返還筆記型電腦之98年1 月23日已達8 個月
      ，縱筆記型電腦有遭破壞情事，被告顯然於該日即可得知
      ，被告既未依同條第2 項規定，於知悉後30日內為終止契
      約之意思表示，其解雇亦不合法。
    3.綜上，被告之解雇為不合法，原告主張兩造間僱傭關係依
      舊存在，為有理由。
  (三)原告得請求給付之薪資金額：
    1.按受僱人請求報酬，必先依債務本旨提出給付後，僱用人
      始負受領勞務遲延之責任，此觀民法第234 條、第235 條
      、第487 條規定自明。經查，被告解雇原告後，原告曾向
      臺北市政府申請勞資爭議調解，其訴求為「請求資方給付
      資遣費、預告期間工資及開立非自願離職證明書」（調解
      卷第13頁），尚難認其業於調解聲請書中表明提出勞務給
      付之意思；況被告於98年1 月間解雇原告後，原告未能證
      明有上班或曾通知被告欲提出勞務給付之意思，自難認被
      告有何拒絕受領勞務給付之情。原告迄98年11月間始提出
      兩造不爭執事實(三)所示之存證信函，而以言詞表示有提出
      勞務給付之意思，則被告自係自收受存證信函之日即98年
      11月18日起，始負受領原告勞務給付遲延之責任。另被告
      解雇原告翌日即98年1 月24日起至同月31日止為春節假期
      ，依勞動基準法第37條、勞動基準法施行細則第23條第2
      款規定，原告雖未服勞務，被告仍應給付該段時間之薪資
      。至於98年2 月1 日起至98年11月17日止之薪資，原告則
      不得請求被告給付。
    2.原告得請求之報酬為每月5萬6,000 元：
      原告主張其每月薪資5 萬6,000 元，被告則辯稱：原告月
      薪實為5 萬元，另1,000 元為手機津貼，5,000 元為汽車
      津貼，均非原告之基本工資，應予扣除云云。惟兩造於臺
      北市政府勞工局協調時，原告主張其月薪為5 萬7,000 元
      （其中1,000 元為手機津貼，起訴時由原告自行扣除），
      當時被告未加爭執，嗣又於本院加以爭執，已難遽信其主
      張為真實。被告雖提出電子郵件（本院卷第48、49頁），
      主張確實給付原告手機津貼1,000 元、汽車津貼5,000 元
      惟原告否認該電子郵件為真正，被告則未能舉證證明該電
      子郵件之真正，自難作為有利於被告之證據。況由原告之
      薪資轉帳存摺（調解卷第11頁），亦可得知原告97年8 月
      、9 月、10月之薪資（被告於同年9 月、10月、11月給付
      ）均為5 萬4,385 元，97年11月、12月之薪資（被告於12
      月、98年1 月給付）分別5 萬3,385 元，該金額為原告應
      領薪資扣除代扣款後之給付，均高於5 萬元，則被告辯稱
      原告之月薪為5 萬元，亦屬無稽。再按，勞動基準法第2
      條第3 款規定：「工資：謂勞工因工作而獲得之報酬；包
      括工資、薪金及按計時、計日、計月、計件以現金或實物
      等方式給付之獎金、津貼及其他任何名義之經常性給與均
      屬之」；勞動基準法施行細則第10條規定：「本法第2 條
      第3 款所稱之其他任何名義之經常性給與係指左列各款以
      外之給與：…9.差旅費、差旅津貼及交際費…」。故縱原
      告所得薪資中有以汽車津貼、手機津貼名目撥付之部分，
      惟被告既按月固定給付，即屬經常性給與，且為原告工作
      之對價，自亦屬於薪資之一部分。故原告主張其月薪為5
      萬6,000 元，實屬有據。
    3.綜上，原告得請求被告補足98年1 月份（即1 月24日至31
      日）之薪資，而該月應領薪資5 萬6,000 元，扣除被告已
      給付之4 萬零469 元、再扣除代繳勞保費461 元後，為1
      萬5,070 元，原告僅請求被告給付15,043元，未逾其得請
      求之範圍，自有理由。又給付有確定期限者，債務人自期
      限屆滿時起，負遲延責任。又遲延之債務，以支付金錢為
      標的者，債權人得請求依法定利率即週年利率5%計算之遲
      延利息。民法第229 條第1 項、第233 條第1 項前段、第
      203 條分別定有明文。查被告公司之發薪日為次月5 日，
      此為兩造所不爭執，故98年1 月之不足薪資，於98年2 月
      5 日即屆清償期，被告自該日起即應負清償責任，原告併
      請求自起訴狀繕本送達翌日即98年7 月29日起至清償止，
      按週年利率5%計算之利息，既未逾其得請求之範圍，應併
      予准許；又原告請求被告自98年11月18日起，至原告復職
      之日止，按月於次月5 日給付原告5 萬6,000 元，及自應
      給付日之翌日（即次月6 日）起至清償日止，按週年利率
      5%計算之利息，亦屬有據。逾上開部分之請求，則無理由
      ，應予駁回。
  (四)被告應將提撥不足之勞工退休金，匯入原告個人勞退專戶：
    1.按雇主應為適用本條例之勞工，按月提繳退休金，儲存於
      勞保局設立之勞工退休金個人專戶；雇主每月負擔之勞工
      退休金提繳率，不得低於勞工每月工資百分之六，勞工退
      休金條例第6 條第1 項、第14條第1 項分別定有明文。而
      勞工退休金專戶內之金額，勞工所得請領之時間、方法及
      金額雖應依勞工退休金條例之規定辦理，惟如雇主提撥之
      金額有所短少，自導致勞工個人退休金專戶內之本金及累
      積收益短少，將致勞工於得請領退休金時受有損害。由是
      ，原告請求被告將應提繳而未提繳足額之金額，匯入原告
      個人勞工退休金專戶，自有理由。
    2.原告月薪為5 萬6,000 元，依勞工退休金月提繳工資分級
      表，其月提繳工資應按5 萬7,800 元計算，準此，被告自
      97年8 月起至98年1 月止，按月應為原告提繳之勞工退休
      金為3,468 元（計算式：57,800×6%＝3,468） ，惟原告
      僅按月提繳2,406 元，不足1,062 元，而98年1 月被告更
      僅提繳1,845 元，不足1,623 元，此亦為被告所不爭執。
      從而，原告主張被告應依勞工退休金條例第30條規定，將
      不足之6,933 元（計算式：1,062 元×5 個月＋1,623 元
      ＝6,933 元）匯入勞工保險局設立之原告個人退休金專戶
      ，並應自98年11月18日起，按月提繳3,468 元至原告個人
      退休金專戶，即有理由。
六、綜上，原告依勞動基準法之法律關係，訴請確認兩造間之僱
    傭關係存在，並請求被告：(一)給付1 萬5,043 元，及自起訴
    狀繕本送達翌日即98年7 月29日起至清償止，按週年利率5%
    計算之利息；(二)自98年11月18日起至復職日止，按月於次月
    5 日給付薪資5 萬6,000 元，及各筆給付分別自次月6 日起
    至清償日止，按週年利率5%計算之利息；(三)被告應將6,933
    元匯入勞工保險局設立之原告個人退休金專戶，並應自98年
    11月18日起，按月提繳3,468 元至原告個人退休金專戶。為
    有理由，應予准許；逾此部分之請求，則屬無據，應予駁回
    。又兩造均陳明願供擔保，聲請就訴之聲明第2 項部分宣告
    假執行或免為假執行，關於原告請求被告給付金錢勝訴部分
    ，經核尚無不合，爰分別酌定相當之擔保金額，併准許之；
    至原告敗訴部分，其假執行之聲請已失所附麗，應予駁回。
七、本案事證已臻明確，兩造其餘主張陳述及所提之證據，經審
    酌後於判決無影響，毋庸一一詳述，附此敘明。
八、本件訴訟費用額為第一審裁判費7 萬4,656 元，應由被告負
    擔十分之九即6 萬7,190 元，其餘十分之一即7,466 元由原
    告負擔。
九、據上論結，原告之訴為一部有理由，一部無理由，依民事訴
    訟法第79條、第87條第1 項、第390 條、第392 條第1 項，
    判決如主文。
中    華    民    國    98    年    12    月    16    日
                  民事第二庭  法  官  王怡雯
以上正本證明與原本無異。
如對本判決上訴，應於判決送達後20日內向本院提出上訴狀。
中    華    民    國    98    年    12    月    17    日
                              書記官  桂大永


司法院資訊處製作；財團法人民間司法改革基金會備份。
